【裁判字號】    97,上更(二),145
【裁判日期】    980505
【裁判案由】    返還不當得利等
【裁判全文】
臺灣高等法院民事判決               97年度上更(二)字第145號
上  訴  人  辛○○○
            庚○○
            戊○○
            己○○
共      同
訴訟代理人  謝天仁律師
複代理人    吳佩玲律師
被上訴人    乙○○
            丁○○
            丙○○
            甲○○
共      同
訴訟代理人  楊金順律師
上列當事人間請求返還不當得利事件，上訴人對於中華民國95年
2月16日臺灣板橋地方法院94年度訴字第991號第一審判決提起上
訴，並為訴之擴張及減縮，經最高法院第二次發回更審，本院於
98年4月21日言詞辯論終結，判決如下：
    主  文
上訴及擴張之訴均駁回。
第二審及發回前第三審（含擴張之訴部分）訴訟費用除減縮、確
定部分外，由上訴人負擔。
    事實及理由
壹、程序方面
一、關於上訴人是否為訴之變更、追加？經查：
    按訴之變更或追加，非經他造同意，不得為之。但有民事訴
    訟法第255條第1項第2款至第6款情形，不在此限。又訴狀送
    達後，原告固不得將原訴變更或追加他訴，但如請求之基礎
    事實同一者、擴張或減縮應受判決事項之聲明者，不在此限
    ，民事訴訟法第446條第1項及第255條第1項第2款、第3款分
    別定有明文。本件上訴人起訴時，其訴訟標的為不當得利及
    無因管理之法律關係，訴之聲明係請求：(一)被上訴人乙○○
    （下稱乙○○）應給付上訴人辛○○○新台幣（下同）28萬
    5,715元、上訴人庚○○25萬7, 143元、上訴人戊○○28萬
    5,715元、上訴人己○○14萬2,857元，及均自民國79年7月4
    日起，至清償日止，按年息百分之5計算之利息。(二)被上訴
    人丁○○應給付上訴人辛○○○25萬元、上訴人庚○○22萬
    5,000元、上訴人戊○○25萬元、上訴人己○○12萬5,000元
    ，及自均79年7月4日起，至清償日止，按年息百分之5計算
    之利息。(三)被上訴人丙○○應應給付上訴人辛○○○25萬元
    、上訴人庚○○22萬5,000元、上訴人戊○○25萬元、上訴
    人己○○12萬5,000元，及均自79年7月4日起，至清償日止
    ，按年息百分之5計算之利息。(四)被上訴人甲○○應給付上
    訴人辛○○○28萬5,715元、上訴人庚○○25萬7,143元、上
    訴人戊○○28萬5, 715元、上訴人己○○14萬2,857元，及
    均自79年7月4日起，至清償日止，按年息百分之5計算之利
    息（見原審卷第4頁至第7頁之起訴狀）。嗣原審為上訴人敗
    訴之判決，上訴人聲明不服，提起上訴，並於95年5月10日
    擴張（指上訴人辛○○○、庚○○、戊○○部分）及減縮（
    指上訴人己○○部分）上訴之聲明為：(一)被上訴人應分別給
    付上訴人辛○○○、庚○○、戊○○各36萬7,065元，及自
    均79年7月4日起，至清償日止，按年息百分之5計算之利息
    。(二)被上訴人應分別給付上訴人己○○8萬9,286元，及自均
    79年7月4日起，至清償日止，按年息百分之5計算之利息；
    而其訴訟標的亦仍係依據不當得利及無因管理之法律關係（
    見本院上字卷第49、50頁之書狀），足見僅係擴張及減縮訴
    之聲明之金額。嗣於本院更二審審理時，將原請求利息部分
    擴張為被上訴人乙○○部分，自94年6月7日起算；被上訴人
    丁○○部分，自94年6月10日起算；被上訴人丙○○部分，
    自94年6月9日起算；被上訴人甲○○部分，自94年7月12日
    起算（見本院上更(二)字卷第11頁、12頁之筆錄）。經查，兩
    造間係因返還不當得利之爭議，致衍生本件訴訟，上訴人請
    求之基礎事實同一、擴張及減縮應受判決事項之聲明，依民
    事訴訟法第446條第1項及第255條第1項第2款、第3款規定，
    上訴人上開擴張及減縮聲明之請求，程序自屬合法，合先敘
    明。
貳、實體方面
一、本件上訴人主張：
    兩造及訴外人陳鴻明，同為坐落台北縣板橋市○○段1265、
    1266、1399地號土地（其中1266地號另分割出1266之1地號
    ；1399地號另分割出1399之1、1399之2地號，下稱系爭土地
    ）之共有人。於77年10月間，因兼具建築師身分之共有人陳
    鴻明建議共同開發，兩造及訴外人劉炳杉乃與陳鴻明簽訂委
    託契約書（下稱系爭委託契約），委任陳鴻明就系爭土地進
    行建築物（下稱系爭建築物）之規劃、監造設計及申請建照
    等事項。嗣上訴人辛○○○、庚○○、戊○○等3人已依陳
    鴻明之指示，於79年7月3日以前給付其委任報酬共1,035萬
    7,176元，上訴人己○○亦給付178萬5,720元，合計共給付
    1,214萬2,896元。而被上訴人亦為系爭委託契約之共同委任
    人，因上訴人等人之代墊，即免其按系爭土地應有部分比例
    給付委任報酬之義務而受有利益，致上訴人受有損害，自應
    返還所受之不當得利。縱被上訴人未獲得不當得利，但上訴
    人並無義務，卻為被上訴人代墊該屬於必要費用之委任報酬
    ，依無因管理之法律關係，被上訴人仍應給付上訴人所墊支
    之費用，經加計後，上訴人辛○○○、庚○○、戊○○另為
    擴張聲明之金額等情，爰依不當得利及無因管理之法律關係
    ，求為命：(一)被上訴人乙○○、丁○○、丙○○、甲○○應
    分別給付上訴人辛○○○、庚○○、戊○○各36萬7,065元
    ，及自均79年7月4日起，至清償日止，按年息百分之5計算
    之利息。(二)被上訴人乙○○、丁○○、丙○○、甲○○應分
    別給付上訴人己○○8萬9,286元，及均自79年7月4日起，至
    清償日止，按年息百分之5計算利息之判決（原審為上訴人
    敗訴之判決，上訴人聲明不服，提起上訴，並擴張及減縮訴
    之聲明。本院前審第一次判決上訴人之上訴駁回，上訴人不
    服，上訴最高法院，經最高法院廢棄發回。本院更一審判命
    被上訴人應每人分別給付上訴人辛○○○、庚○○、戊○○
    各36萬7,065元；各給付上訴人己○○8萬9,286元，及被上
    訴人乙○○、丁○○、丙○○、甲○○依序自94年6月7日、
    94年6月10日、94年6月9日、94年7月12日起，均至清償日止
    ，按年息百分之5計算之利息；而駁回上訴人其餘之請求。
    被上訴人對上開敗訴部分聲明不服，上訴最高法院，再經最
    高法院就關於上開命被上訴人給付部分廢棄發回）。並上訴
    聲明：(一)原判決除確定部分外廢棄。(二)上開廢棄部分：1.被
    上訴人乙○○應給付上訴人辛○○○28萬5,715元、上訴人
    庚○○25萬7,143元、上訴人戊○○28萬5,715元、上訴人己
    ○○8萬9,286元，及均自94年6月7日起至清償日止，按年息
    百分之5計算之利息。2.被上訴人丁○○應給付上訴人辛○
    ○○25萬元、上訴人庚○○22萬5,000元、上訴人戊○○25
    萬元、上訴人己○○8萬9,286元，及均自94年6月10日起至
    清償日止，按年息百分之5計算之利息。3.被上訴人丙○○
    應給付上訴人辛○○○25萬元、上訴人庚○○22萬5,000元
    、上訴人戊○○25萬元、上訴人己○○8萬9,286元，及均自
    94年6月9日起至清償日止，按年息百分之5計算之利息。4.
    被上訴人甲○○應給付上訴人辛○○○28萬5,715元、上訴
    人庚○○25萬7,143元、上訴人戊○○28萬5,715元、上訴人
    己○○8萬9,286元，及均自94年7月12日起至清償日止，按
    年息百分之5計算之利息。(三)擴張聲明為：1.被上訴人乙○
    ○應再給付上訴人辛○○○8萬1,350元、上訴人庚○○10萬
    9,922元、上訴人戊○○8萬1,350元，及均自94年6月7日起
    至清償日止，按年息百分之5計算之利息。2.被上訴人丁○
    ○再應給付上訴人辛○○○11萬7,065元、上訴人庚○○14
    萬2,065元、上訴人戊○○11萬7,065元，及均自94年6月10
    日起至清償日止，按年息百分之5計算之利息。3.被上訴人
    丙○○再應給付上訴人辛○○○11萬7,065元、上訴人庚○
    ○14萬2,065元、上訴人戊○○11萬7,065元，及均自94年6
    月9日起至清償日止，按年息百分之5計算之利息。4.被上訴
    人甲○○應再給付上訴人辛○○○8萬1,350元、上訴人庚○
    ○10萬9,922元、上訴人戊○○8萬1,350元，及均自94年7
    月12日起至清償日止，按年息百分之5計算之利息（見本院
    上更(二)卷第304頁至第306頁之筆錄）。
二、被上訴人則以：
    上訴人為系爭委託契約之委任人，其給付陳鴻明委任報酬，
    本屬履約行為，難認因此受有損害。倘上訴人有溢付之情，
    其受有利益者仍為陳鴻明，上訴人請求被上訴人返還不當得
    利，自屬無理。又上訴人並未證明其為被上訴人「管理事務
    」而代被上訴人給付委任報酬，即無從構成無因管理，況上
    訴人未得被上訴人之同意，違反被上訴人之意思，逕以訴外
    人劉炳杉為申請建造執照之唯一起造人，已嚴重傷害被上訴
    人之權益，其請求被上訴人返還因管理所支出之費用，亦屬
    無據等語，資為抗辯。答辯聲明：(一)上訴及擴張之訴均駁回
    。
三、兩造不爭執事項：
    (一)兩造及訴外人陳鴻明，同為系爭土地之共有人，應有部分
      為上訴人辛○○○百分之20、上訴人庚○○百分之18、上
      訴人戊○○百分之20、上訴人己○○百分之10、陳鴻明百
      分之2、乙○○百分之8、丁○○百分之7、丙○○百分之7
      及甲○○百分之8。
    (二)兩造及訴外人劉炳杉、陳鴻明，均為系爭委任契約之委任
      人，而陳鴻明依系爭契約以受任人兼承辦建築師之身分，
      向台灣省建築師公會台北縣辦事處申請辦理建造執照掛號
      事宜。惟上開建造執照申請案於79年間遭台北縣政府駁回
      ，台灣省建築師公會台北縣辦事處於80年6月14日將1,214
      萬2,896元匯退至陳鴻明帳戶內。
    (三)上訴人於另案（即本院93年度重上字第108號）請求陳鴻
      明返還不當得利事件之第二審程序中，曾對被上訴人告知
      訴訟，被上訴人拒絕參加該訴訟等事實，為兩造所不爭執
      （見本院上更(二)卷第284、285頁之筆錄、第229頁、第253
      、254頁之書狀），且有委託契約、土地登記謄本、台灣
      省建築師公會台北縣辦事處88年5月17日台建師北字第155
      號函、被上訴人於另案即本院93 年度重上字第108號返還
      不當得利事件之書狀可證（見原審卷第124頁至第128頁、
      本院上更(二)字卷第211頁至第215頁之契約、見臺灣板橋地
      方法院第340號卷第11頁至第46頁之謄本、第59頁之函文
      、本院93年度重上字第108號卷第20頁之書狀），固堪信
      為真實。
四、本件經依民事訴訟法第463條準用同法第270條之1第1項第3
    款規定，整理並協議簡化爭點後，兩造同意就本院98年3月
    16日準備程序中，兩造協議簡化之爭點為辯論範圍（見本院
    上更(二)字卷第285頁之筆錄）。茲就兩造之爭執點及本院判
    斷，分述如下：
    (一)關於上訴人是否已給付訴外人陳鴻明系爭建築師報酬金？
      上訴人主張上訴人辛○○○、庚○○、戊○○於79年6月
      28日開立以劉順發為發票人之面額為1,035萬7,176元之支
      票交付陳鴻明；另上訴人己○○於79年7月3日交付面額為
      178萬5,720元之支票予陳鴻明等語，並提出合作金庫支票
      活期存款送金簿影本2紙、合作金庫支票活期存款送金簿
      副存根影本3紙、臺北縣板橋信用作社支票影本2紙（見原
      審卷第11頁、第12頁之送金簿、副存根及支票）為證。經
      查：
      1.觀之陳鴻明於另案即臺灣臺北地方法院（下稱臺北地院
        ）89年度重訴字第1999號返還不當得利事件，就系爭建
        築師報酬金已自認：「不爭執原告（指上訴人）所主張
        的金額（指系爭建築師報酬金）為被告（指陳鴻明）所
        收受…」等情（見本院上字卷第118頁之筆錄）；另陳
        鴻明於另案即本院93年度重上字第108號返還不當得利
        事件中亦屢次陳稱：「…被上訴人（指陳鴻明）係依系
        爭委託契約受領委託人（指上訴人）交付之建築師酬金
        （指系爭建築師報酬金）…」（見本院上更(二)字卷第74
        頁之書狀）、「…上訴人（同本件之上訴人，下同）交
        付被上訴人（指陳鴻明）之系爭款項（指系爭建築師報
        酬金）為被上訴人（指陳鴻明）依約應得之建築師酬金
        ，…」（見本院上更(二)字卷第80頁之書狀）、「…故被
        上訴人（指陳鴻明）於完成設計圖後收受上訴人等全體
        委託人依約給付之建築師酬金（指系爭建築師報酬金）
        ，自屬有權取得。…」（見本院上更(二)字卷第83頁之書
        狀）、「…上訴人交付被上訴人（指陳鴻明）之系爭款
        項（指系爭建築師報酬金）即為被上訴人（指陳鴻明）
        依約應得之建築師酬金，…」等情（見本院上更(二)字卷
        第88頁之書狀）；且陳鴻明亦於本院前審審理時證稱：
        「（問：上訴人是否曾給付你委任報酬《指系爭建築師
        報酬金》1,214萬2,896元？…）答：是的。…」等語（
        見本院上更(一)字卷第46頁反面之筆錄）。又上訴人是否
        已給付陳鴻明系爭建築師報酬金，陳鴻明為直接關係人
        ，應知之甚詳；且衡諸常情，陳鴻明於另案已自認收受
        系爭建築師報酬金，係對於其較不利之陳述，而陳鴻明
        尚且自承收受系爭建築師報酬金，是陳鴻明所為之上開
        陳述，自屬可信。
      2.再參以上訴人所提出之合作金庫支票活期存款送金簿及
        其副存根影本之記載，陳鴻明確曾於79年6月30日、79
        年7月3日分別收受1,035萬7,176元、178萬5,720元（見
        原審卷第11頁、第12頁之送金簿、副存根）；另上訴人
        所提出之支票號碼分別為AA0000000、JC0000000之支票
        影本2紙，其發票人雖分別係劉順發、陳鴻明，非上訴
        人，惟支票係流通性有價證券，本得依背書及交付而為
        轉讓，發票人之記載，並不影響上訴人將上開2紙支票
        轉讓陳鴻明之事實。況如前所述，陳鴻明業已自承其曾
        收受上訴人所交付之系爭建築師報酬金，足見上訴人確
        已給付陳鴻明系爭建築師報酬金，是被上訴人辯稱上開
        2紙支票之發票人並非上訴人，不足以證明上訴人確有
        將系爭建築師報酬金支付陳鴻明云云，自不足取。
    (二)關於上訴人依不當得利請求是否有理？上訴人依無因管理
      請求是否有理？經查：
      1.上訴人主張伊等支付系爭建築師報酬金已逾系爭委託契
        約應負擔之金額，伊等未受被上訴人委任，亦無義務，
        而為被上訴人支付委任報酬，係以有利於被上訴人之方
        法為之，且不違反被上訴人明示或可得推知之意思，而
        構成無因管理，伊等自得向被上訴人請求伊等所代墊之
        費用云云。惟查：
        按未受委任，並無義務，而為他人管理事務者，其管
          理應依本人明示或可得推知之意思，以有利於本人之
          方法為之，民法第172條定有明文。故管理人所管理
          事務須係管理「他人」之事務為要件；又管理人需主
          觀上有為他人管理之意思，亦即有使管理行為事實上
          所生之利益，歸屬於本人而言。又按第三人與債權人
          訂立契約承擔債務人之債務者，其債務於契約成立時
          ，移轉於該第三人，民法第300條亦有明文規定。又
          此時該第三人即成為債務人，而原債務人免其責任，
          ，此時該債務承擔契約，不須債務人之同意，亦不必
          通知債務人，蓋此時對其並無不利。
        觀之系爭委託契約第2條之記載：「委託人應付給建
          築師之酬金之計算方式為，一、依台灣省建築執照工
          程造價標準計算單位造價。二、依法定工程造價總金
          額計算建築師酬金，其計算方式按內政部75年8月22
          日台七五內勞字第四三四四四一號函核定建築師業務
          章則中建築師酬金標準表高層建築類別酬金百分率計
          算後打七折。…」等情（見原審卷第125頁、本院上
          更(二)字卷第212頁之契約），足見兩造合意建築師酬
          金之計算方式係以「台灣省建築執照工程造價標準」
          計算「單位造價」。再依「法定工程造價總金額」計
          算建築師酬金，而建築師酬金係按內政部75年8月22
          日台七五內勞字第434441號函核定建築師業務章則中
          建築師酬金標準表高層建築類別酬金百分率計算乘以
          70％。又上開「法定工程造價」，依台灣省建築師公
          會台北縣辦事處91年10月24日台建師北字第156號函
          之記載，應以「建築總樓地板面積」乘以「每平方公
          尺單價」等情（見臺北地院89年度重訴字第1999號卷
          (二)第300頁之函文）。又系爭建築物為22層之建築物
          （見臺北地院89年度重訴字第1999號卷(一)第65、66頁
          之建造執照申請書），依台灣省政府78年9月8日七八
          府建字第156245號函之記載，系爭建築物於79年申請
          建造執照時，法定工程單位造價為每平方公尺8,000
          元（見臺北地院89年度重訴字第1999號卷(一)第146、
          147頁之函文）；又系爭土地申請執照建物之樓地板
          面積為53,950平方公尺，加上588平方公尺之頂蓋型
          開放空間（見臺北地院89年度重訴字第1999號卷(一)第
          65、66頁之建造執照申請書），故系爭建築物之總樓
          地板總面積為54,538平方公尺（其計算式為：53,950
          平方公尺＋588平方公尺＝54,538平方公尺），是依
          79年申請建照當時臺灣省建築物造價標準表計算，建
          造總樓地板面積54,538平方公尺之22層建築之「法定
          工程造價」為4億3,630萬4,000元（其計算式為：
          54,538平方公尺×8,000元《每平方公尺之法定工程
          單位造價》＝4億3,630萬4,000元）。再參酌75 年8
          月22日內政部台內營字第434441號令核定之省（市）
          建築師公會建築師業務章則第11條建築酬金標準表之
          規定，建築師酬金係以工程造價乘以一定之百分率核
          計之（見臺北地院89年度重訴字第1999號卷(一)第87頁
          之法條），系爭建築物之法定工程造價為4億3,630萬
          4,000元，從而依建築酬金標準表計算系爭建物之法
          定建築師酬金應為1,785萬7,200元。是依系爭委任契
          約之約定，委託人應付建築師陳鴻明之建築師酬金為
          法定建築師酬金之百分之70即1,250萬0,040元（其計
          算式為：1,785萬7,200元×0.7＝1,250萬0,040元）
          ，此業經另案即本院93年度重上字第108號確定判決
          認定在案，且經本院調取該案全卷，經核屬實（見本
          院93年度重上字第108號卷第135頁至第144頁之判決
          ），且於本案審理時，兩造亦未再就此為爭執。
        又按數人負同一債務或有同一債權，而其給付可分者
          ，除法律另有規定或契約另有訂定外，應各平均分擔
          或分受之；其給付本不可分而變為可分者亦同，民法
          第271條定有明文。復按數債務人負可分給付之債務
          而無特別之意思表示者，各債務人以平等之比例負其
          債務，最高法院亦著有18年上字第2766號判例可資參
          照。本件系爭委任契約除上訴人等4人與被上訴人等4
          人為委任人外，尚有訴外人劉炳杉、建築師兼共有人
          陳鴻明共計10人應分擔委任費用，此亦為兩造所不爭
          執。上訴人並自認系爭委託契約之受任人陳鴻明建築
          師與委任人間，並無不可分之債之特別約定（見原審
          卷第192、193頁之筆錄），則系爭委託契約就委任人
          應給付受任人之報酬既為金錢之債，其給付為可分，
          故依上開規定，各委任人對兼受任人陳鴻明之報酬給
          付，自應平均分擔，亦即每一委任人各應給付受任人
          陳鴻明125萬0, 004元（其計算式為：1,250萬0,040
          元÷10《人》＝125萬0,004元）。而上訴人己○○給
          付陳鴻明178萬5,720元，扣除其應分擔之125萬0,004
          元，則就系爭委任契約而言，上訴人己○○溢付53萬
          5,716元。另上訴人辛○○○、庚○○、戊○○等3人
          共給付陳鴻明1,035萬7,176元，而上訴人辛○○○、
          庚○○、戊○○之應分擔額即375萬0,012元（其計算
          式為：125萬0,004元×3＝375萬0,012元），則就系
          爭委託契約而言，上訴人辛○○○、庚○○、戊○○
          共溢付660萬7,164元（其計算式為：1,035萬7,176元
          －375萬0,012 元＝660萬7,164元）。是上訴人等4人
          就系爭委託契約關於系爭建築師報酬金之約定而言，
          確有溢付其應分擔金額之情形（如上述之金額）。
        惟參酌證人劉炳發（上訴人辛○○○配偶、上訴人庚
          ○○胞弟）於本院前審審理時證稱：「（問：當時劉
          家四人及陳鴻明係同意為乙○○等四人分攤委任報酬
          ，或僅係代墊？）答：沒有同意替林家（指被上訴人
          ）出這個錢的義務。」、「我們不是代墊，個人持分
          多少就出多少…」等語（見本院上更(一)字卷第220頁
          反面之筆錄）；又參酌證人黃木發亦證稱：「（問：
          你回憶是否曾經與陳鴻明、劉炳發、乙○○四人同時
          在場，談到設計費《指系爭建築師報酬金，下同》如
          何分攤？）答：我記不清楚，大家都是好朋友，4個
          人同時碰面我記不清楚，但沒有代墊設計費…」、「
          （問：當時劉家四人及陳鴻明係同意為乙○○等四人
          分攤委任報酬，或僅係代墊？）答：我們出本人所應
          該付的設計費，沒有同意代乙○○繳納。」等語（見
          本院上更(一)字卷第221頁反面之筆錄），足見上訴人
          所溢付之系爭建築師報酬金部分並非係出於代被上訴
          人墊付之意思。是上訴人主觀上是否係出於為被上訴
          人管理事務之意思而為系爭建築師報酬金之墊付，自
          有可疑之處。
        又觀之上訴人已自認：「…上訴人給付係依陳鴻明計
          算，而為給付，主觀上，並不知有溢付，更不可能有
          代被上訴人負擔之可能。…」等語（見本院上更(二)字
          卷第261頁之書狀），足見上訴人主觀上非有為被上
          訴人墊付建築師報酬金之意思，益證上訴人並非「為
          他人」管理事務，揆諸前揭說明，自與無因管理之要
          件不合。
        再參酌系爭建造執照申請書之記載，就系爭建築物係
          以訴外人劉炳杉為起造人（見臺北地院89年度重訴字
          第1999號卷(一)第65、66頁之建築執照申請書）；另參
          酌證人劉炳發於本院前審審理時證稱：「（問：為何
          以劉炳杉為唯一起造人，曾否經乙○○等四人〈指被
          上訴人〉同意？）答：聲請執照過程中，我認為大家
          會推一個投資比較大股所推薦的人。我認為所有投資
          的人都會知道，所以我認為推劉炳杉原則上應該大家
          都不會有意見。」等語（見本院上更(一)字卷第220頁
          反面、第221頁之筆錄）；另證人黃木發亦證稱：「
          （問：為何以劉炳杉為唯一起造人，曾否經乙○○等
          四人同意？）答：因為劉炳杉他是大股東，應該理論
          上乙○○也是同意。」等語（見本院上更(一)字卷第
          221 頁反面之筆錄）；另證人陳鴻明於本院前審審理
          時證稱：「（問：這部分《指以劉炳杉為起造人》林
          家《指被上訴人，下同》同意嗎？）答：起先林家不
          知道，後來林家打電話給我，我才告訴他們，他們說
          『不同意』，他們也不蓋土地使用權同意書，他們從
          頭就不同意送照，也不同意劉炳杉，也不蓋同意書。
          」等語（見本院上更(一)字卷第47頁之筆錄），故被上
          訴人既曾明白表示不同意將申請系爭建築執照申請書
          送件，亦不同意以劉炳杉為起造人，惟上訴人於明知
          被上訴人不同意之情形下，仍以劉炳杉為起造人，逕
          行送件申請系爭建造執照，衡諸經驗法則及一般商業
          慣例，倘係雙方合資興建房屋之情形，起造人應係雙
          方所共同推薦之人，或由雙方各推一人，或以雙方共
          同設立之建築公司為起造人，惟上訴人未經被上訴人
          同意即以系爭契約以外之第三人劉炳杉為起造人，衡
          諸常情，尚難遽認上訴人係以有利被上訴人之方法管
          理被上訴人之事務，且顯然已違背被上訴人明示之意
          思。
        再參以陳鴻明於另案即本院93年度重上字第108號返
          還不當得利事件之審理中陳稱：「十位地主要付一千
          兩百多萬元，但有數位地主不願繳，…」等語（見本
          院上更(一)字卷第30頁之筆錄）；另其於本院審理時亦
          證稱：「（問：上訴人是否曾給付你委任報酬《指系
          爭建築師報酬金》1,214萬2,896元？…）答：是的。
          我應得的報酬總額應該是1,250萬0,004元。」、「…
          我應該負擔35萬7,100元。」、「（問：這部分《指
          陳鴻明應負擔之35萬7,100元》有無扣掉還是包括在
          報酬裡面？）答：沒有，我的部分加上去的話應該是
          1,249萬9,996元。」、「（問：35萬7,100元是依投
          資比例計算？）答：我應負擔的部分占應收總額設計
          費1億2,500萬0,040元的百分之2.857…」、「（問：
          上訴人及你等人是否係為包含被上訴人在內之全體委
          任人負擔委任報酬？是否就分擔方式另有約定？）答
          ：2.857是除了『林家』（指被上訴人，下同）以外
          的各土地所有權人按彼此原土地之應有部分比例分擔
          全部委託建築師之酬金，就『不含』林家四人土地應
          有持分部分。」、「（問：為何扣掉林家四人部分？
          ）答：因為我們送照的時候有找林家出費用，他們無
          意思要繳設計費及送執照，也就是他們不參與我們送
          照的事情及繳設計費。」、「（問：當時是否就分擔
          方式有約定？）答：劉家與己○○仍執意要進行這案
          子，就決定除了林家四人，其他的土地共有人按彼此
          土地原持分之比例分擔全部委託建築師的酬金。」、
          「（問：給付你這些金額上訴人無意讓林家分擔？）
          答：我們就劉家，己○○及我分擔，『沒有要林家分
          擔』。如果依照原來的土地持分我應該只要分擔百分
          之2，因為這樣的決定所以我才負擔百分之2.875，劉
          家分擔百分之82.857，己○○分擔百分之14.286，原
          來劉家是百分之58，己○○持分是百分之10。」等語
          （見本院上更(一)字卷第46頁反面、第47頁之筆錄），
          益證上訴人明知被上訴人不願繳納系爭建築師報酬，
          亦無意願送件申請系爭建造執照，惟上訴人確仍執意
          進行，故與陳鴻明約定扣除被上訴人就系爭土地之應
          有部分，而以上訴人及陳鴻明就系爭土地之應有部分
          ，分擔建築師酬金。又承前所述，上訴人及陳鴻明就
          系爭土地之應有部分，上訴人辛○○○（百分之20）
          、上訴人庚○○（百分之18）、戊○○為（百分之20
          ），其3人之應有部分合計共百分之58（其計算式為
          ：20﹪＋18﹪＋20﹪＝58﹪）；上訴人己○○為百分
          之10、陳鴻明為百分之2，且依系爭委任契約，委託
          人應付之建築師酬金為1,250萬0,040元，則依前揭上
          訴人及陳鴻明就建築師酬金應分擔比例之約定，應係
          上訴人辛○○○、庚○○、戊○○等3人合計約為百
          分之82.857（其計算式為：58﹪÷70﹪＝82.857143
          ﹪≒82.857﹪）；上訴人己○○約為百分之14.286（
          其計算式為：10﹪÷70﹪＝14.285714﹪≒14.286﹪
          ）；陳鴻明約為百分之2.857﹪（其計算式為：2﹪÷
          70﹪＝2.857142﹪≒2.857﹪），基此計算，則上訴
          人辛○○○、庚○○、戊○○3人應負擔之建築師酬
          金為1,035萬7,176元（其計算式為：1,250萬0,040元
          ×82.857143﹪＝1,035萬7,176元，元以下四捨五入
          ）；上訴人己○○應負擔之建築師酬金為178萬5,720
          元（其計算式為：1, 250萬0,040元×14.285714﹪＝
          178萬5,720元，元以下四捨五入）；陳鴻明應負擔之
          建築師酬金為35萬7,144元（其計算式為：1,250萬
          0,040元×2.857143﹪＝35萬7,144元，元以下四捨五
          入）。且如前所述，上訴人辛○○○、庚○○、戊○
          ○3人及上訴人己○○確已分別給付陳鴻明1,035萬
          7,176元、178萬5,720元；依上開計算之結果，上訴
          人與陳鴻明應分擔之建築師酬金之比例及金額，經核
          均與陳鴻明之證述相符，足見陳鴻明上開證述並非信
          口無憑，應堪採信。是在上訴人明知被上訴人不願繳
          納系爭建築施報酬，亦無意願送件申請系爭建造執照
          之情形下，上訴人與陳鴻明約定扣除被上訴人就系爭
          土地之應有部分外，依其等與陳鴻明就系爭土地應有
          部分之比例分擔酬金，上訴人既非要被上訴人分擔建
          築師之酬金，揆諸上開說明，上訴人與陳鴻明顯然自
          願吸收原應由對造分擔之費用，有債務承擔甚明。上
          訴人自應自行承擔系爭契約所應負之給付建築師酬金
          之義務，則上訴人於與陳鴻明之上開分擔建築師酬金
          之契約成立時，被上訴人就系爭委託契約所應負擔之
          給付建築師酬金之義務應已移轉予上訴人。縱使上訴
          人依系爭契約之約定已溢付其應負擔之金額，然該溢
          付之金額部分，係上訴人與陳鴻明間之合意對被上訴
          人債務承擔約定，已移轉成為上訴人應承擔之債務，
          已非被上訴人之債務，縱使上訴人就該溢付金額部分
          為給付，客觀上亦係屬於管理自己之事務。況如前所
          述，上訴人主觀上亦非基於管理被上訴人之事務而為
          管理，故上訴人之行為確與無因管理之要件不符。
        準此，因上訴人與陳鴻明就被上訴人依系爭契約之約
          定應負擔之建築師酬金之債務，已有債務承擔之約定
          ，故上訴人所溢付之金額部分，本即因債務承擔而成
          為上訴人自己之債務，並非被上訴人之債務，是上訴
          人就該部分所為之給付，客觀上並非為被上訴人管理
          事務，且上訴人主觀上亦非出於為被上訴人管理事務
          之意思；況上訴人係以違反被上訴人明示之意思，且
          非以有利被上訴人之方法為之，自難認上訴人之行為
          符合無因管理之要件。是上訴人主張伊等得依無因管
          理之法律關係，向被上訴人請求伊等所溢付之建築師
          酬金費用之返還云云，殊無足採。
      2.上訴人主張伊等所溢付之建築師報酬部分，自有使被上
        訴人獲有消滅系爭契約之給付義務之利益，伊等因而致
        有損失，伊等得依不當得利之法律關係請求被上訴人返
        還其等所受之利益云云。惟查，承前所述，上訴人既與
        陳鴻明約定包含被上訴人就系爭土地之應有部分全部費
        用，依其等與陳鴻明就雙方應有部分之比例分擔酬金，
        亦即上訴人與陳鴻明就被上訴人依系爭委託契約應負擔
        之給付建築師報酬之債務，已有債務承擔之約定，於上
        訴人與陳鴻明之債務承擔之契約成立時，即已移轉於上
        訴人，即被上訴人因上訴人與陳鴻明之債務承擔之約定
        即已脫離該債務關係，而免其負擔給付建築師報酬金之
        債務。且陳鴻明依系爭契約以受任人兼承辦建築師之身
        分，向台灣省建築師公會台北縣辦事處申請辦理建造執
        照掛號，惟上開建造執照申請案於79年間遭台北縣政府
        駁回，而未取得建造執照，嗣台灣省建築師公會台北縣
        辦事處於80年6月14日將1,214萬2,896元匯退至陳鴻明
        帳戶內，亦為兩造所不爭執。足見被上訴人原應負擔之
        支付酬金債務，已由上訴人及陳鴻明承擔，上訴人支付
        酬金為清償自己債務，無受損害可言，已與被上訴人無
        涉。且陳鴻明之設計圖，嗣未被引用，系爭土地已另請
        他建築師設計（見本院上更(二)卷第306頁之筆錄），足
        見被上訴人並無受有利益可言；上訴人復始終不能舉證
        證明被上訴人受有何利益。則上訴人前開所溢付之金額
        已因債務承擔而轉為自己之債務，實難謂被上訴人獲有
        何不當得利之可言。是上訴人主張伊等得依不當得利之
        法律關係，請求被上訴人返還該不當得利云云，亦屬無
        據。
五、綜上所述，上訴人依據不當得利或無因管理之法律關係，請
    求：(一)被上訴人乙○○應給付上訴人辛○○○28萬5,715元
    、上訴人庚○○25萬7,143元、上訴人戊○○28萬5,715元、
    上訴人己○○8萬9,286元，及均自94年6月7日起至清償日止
    ，按年息百分之5計算之利息。(二)被上訴人丁○○應給付上
    訴人辛○○○25萬元、上訴人庚○○22萬5,000元、上訴人
    戊○○25萬元、上訴人己○○8萬9,286元，及均自94年6月
    10日起至清償日止，按年息百分之5計算之利息。(三)被上訴
    人丙○○應給付上訴人辛○○○25萬元、上訴人庚○○22萬
    5,000元、上訴人戊○○25萬元、上訴人己○○8萬9,286元
    ，及均自94年6月9日起至清償日止，按年息百分之5計算之
    利息。(四)被上訴人甲○○應給付上訴人辛○○○28萬5,715
    元、上訴人庚○○25萬7,143元、上訴人戊○○28萬5,715元
    、上訴人己○○8萬9,286元，及均自94年7月12日起至清償
    日止，按年息百分之5計算之利息，非屬正當，自屬不應准
    許。從而原審就此部分所為上訴人敗訴之判決，並無不合，
    上訴論旨指摘原判決此部分不當，求予廢棄改判，為無理由
    ，應駁回其上訴。
    上訴人另擴張聲明，請求：(一)被上訴人乙○○應再給付上訴
    人辛○○○8萬1,350元、上訴人庚○○10 萬9,922元、上訴
    人戊○○8萬1,350元，及均自94年6月7日起至清償日止，按
    年息百分之5計算之利息。(二)被上訴人丁○○再應給付上訴
    人辛○○○11萬7,065元、上訴人庚○○14萬2,065元、上訴
    人戊○○11萬7,065元，及均自94年6月10日起至清償日止，
    按年息百分之5計算之利息。(三)被上訴人丙○○再應給付上
    訴人辛○○○11萬7,065元、上訴人庚○○14萬2,065元、上
    訴人戊○○11萬7,065元，及均自94年6月9日起至清償日止
    ，按年息百分之5計算之利息。(四)被上訴人甲○○應再給付
    上訴人辛○○○8萬1,350元、上訴人庚○○10萬9,922元、
    上訴人戊○○8萬1,350元，及均自94年7 月12日起至清償日
    止，按年息百分之5計算之利息，均非屬正當，應駁回其擴
    張之訴。
六、兩造其餘之攻擊或防禦方法及所用之證據，經斟酌後，認為
    均不足以影響判決之結果，爰不逐一論列。
七、據上論結，本件上訴及擴張之訴均為無理由，依民事訴訟法
    第449條第1項、第78條、第85條第1項前段，判決如主文。
中    華    民    國    98    年    5     月    5     日
                  民事第七庭
                        審判長法  官  鄭三源
                              法  官  邱  琦
                              法  官  王聖惠
正本係照原本作成。
上訴人如不服本判決，應於收受送達後20日內向本院提出上訴書
狀，其未表明上訴理由者，應於提出上訴後20日內向本院補提理
由書狀（均須按他造當事人之人數附繕本）上訴時應提出委任律
師或具有律師資格之人之委任狀；委任有律師資格者，另應附具
律師資格證書及釋明委任人與受任人有民事訴訟法第466條之1第
1項但書或第2項（詳附註）所定關係之釋明文書影本。
中    華    民    國    98    年    5     月    5     日
                              書記官  陳樂觀
附註：
民事訴訟法第466條之1（第1項、第2項）：
對於第二審判決上訴，上訴人應委任律師為訴訟代理人。但上訴
人或其他法定代理人具有律師資格者，不在此限。
上訴人之配偶、三親等內之血親、二親等內之姻親，或上訴人為
法人、中央或地方機關時，其所屬專任人員具有律師資格並經法
院認為適當者，亦得為第三審訴訟代理人。


司法院資訊處製作；財團法人民間司法改革基金會備份。
